臺北高等行政法院判決
　　　　　　　　　　　　　　　　　　93年度訴字第04007號
　　　　　　　　　　　　　　　.
原　　　告　通益鋼纜股份有限公司
代　表　人　甲○○
訴訟代理人　盛枝芬律師
被　　　告　經濟部智慧財產局
代　表　人　蔡練生（局長）
訴訟代理人　乙○○
上列當事人間因新型專利申請事件，原告不服經濟部中華民國93
年10月15日經訴字第09306227860號訴願決定，提起行政訴訟，
本院判決如下：
　　主  文
原告之訴駁回。
訴訟費用由原告負擔。
　　事  實
一、事實概要：原告於民國（下同）90年12月31日以「防通訊器
    遺失之彈性索端定位結構之改良」向被告申請新型專利，經
    被告編為第00000000號審查，不予專利。原告不服，申請再
    審查，案經被告於93年2月17日以（93）智專一（四）02054
    字第09320151220號專利再審查核駁審定書為本案應不予專
    利之處分。原告不服，提起訴願，遭決定駁回，遂提起行政
    訴訟。
二、兩造聲明：
    (一)原告聲明：
      1.訴願決定及原處分均撤銷。
      2.被告應准予原告90年12月31日申請「防通訊器遺失之彈
        性索端定位結構之改良」之新型專利。
      3.訴訟費用由被告負擔。
    (二)被告聲明：
      如主文所示。
三、兩造之爭點：
    本案是否有違核駁審定時專利法第98條第2項進步性之規定
    ，不符合新型專利之要件？
　　(一)原告主張：
      被告核駁不予原告「防通訊器遺失之彈性索端定位結構之
      改良」新型專利，主要理由為：引證1之「鑰匙保持具」
      新型專利已揭露習知技術之「於保持索（鋼纜索）兩側分
      別結合具有開閉件之C彈性環及裝飾體，可將鑰匙嵌扣、
      保持，避免遺失功能；又本案螺旋狀索之索頭連結夾體以
      為扣結之揭示與引證2「多用途鋼索鎖」將鋼索嵌入結合
      索頭之樞接裝置技術相同云云，但查二者實有不同：
      1.以「防通訊器遺失之彈性索端定位結構之改良」與「鑰
        匙保持具」而論，其功效完全不同：
        (1)鑰匙保持具之申請專利範圍為「一種鑰匙保持具，由
          嚙合部對稱之兩面鏈曲 (15、15)橫跨並連續固著於
          可撓性芯材 (16)而成之單條拉鏈鏈齒排 (11)，與能
          使該拉鏈鏈齒排 (11)之兩端結合及分離之可分離連
          結具 (14)，與具有拉片 (12)以嚙合開離前述兩面鏈
          齒 (15、15)之拉頭 (13)所構成為特徵。」。
        (2)本案申請專利範圍則為「1.一種防通訊器遺失之彈性
          索端定位結構之改良，主要係包括：一由多芯鋼纜線
          組織形成之螺旋狀鋼纜索以及在鋼纜索之兩端分別設
          置有一夾制元件及樞接裝置所構成者。」。
        (3)鑰匙保持具之保持鎖為可撓性芯材是兩面鏈曲橫跨之
          金屬拉鏈鏈曲排，雖具可撓性，但不具伸縮彈性，與
          本申請案件由「多芯鋼纜線組織形成之螺旋狀鋼纜索
          」具有可撓性及伸縮彈性特性完全不同，在使用上因
          鑰匙保持具不具有伸縮彈性，亦無法將鑰匙保持具之
          金屬鏈曲排置換於通訊器材之使用上，二者外型及功
          效完全不同。
        (4)縱認為二者基本裝置及結構無差，但申請案可伸縮彈
          性之特徵，並未見諸於引證1，可認為係裝置之改良
          ，並可增進功效，此均為新型要件之保護內容。
      2.就申請案之樞接裝置與「多用途鋼索鎖」而言，二者技
        術內容並不相同：
        (1)多用途鋼索鎖之申請專利範圍為「一鋼索，為一撓性
          材質；一緊扣夾頭，其上設有夾固孔可供鋼索其中一
          端嵌入壓固，於中央部位設有一彈簧嵌槽，於下端形
          成有一扣固頭。」。
        (2)本申請案之特徵在於「‧‧‧該樞接裝置一端係形成
          一向內軸向延伸之腔室，同端並連接一具中空腔體套
          結部，該腔體與腔室相互聯通，以提供上述鋼纜索端
          之嵌入結合，樞接裝置另端則形成一徑向穿孔，並由
          一預設環圈所套結，藉該環圈可被提供以樞接結合於
          通訊器上之結合元件上之一掛耳或掛孔者。2.依申請
          專利範圍第1項所述之防通訊器遺失之彈性索端定位
          結構之改良，其中上述之套結部與插結於其上之鋼纜
          索間可透過對套結部施予縮束或在兩者間施予黏合方
          式來固結者。3.依申請專利範圍第1項所述之防通訊
          器遺失之彈性索端定位結構之改良，其中上述結合元
          件係為一板體，該板體之至少一側面上，設有一中央
          呈現中空區域之掛耳，另一側面則結合有強力黏貼元
          件所構成者。‧‧‧」。
        (3)由多用途鋼索鎖之圖示可明確知悉，其嵌入壓入鋼鎖
          頭之過程，已破壞鋼索端本體，利用其被破壞之鋼索
          端本體所形成之凹陷予以嵌結，申請案則是利用對套
          結部施予縮束或在兩者間施予黏合之方式固結，並未
          對可撓性鋼索端本體予以破壞，故二者技術內容並不
          相同。
      3.行政法院71年度判宇第608號判決：「新型重在型之創
        新，故所用之原理相同，作用目的相同，惟其構造設計
        上有不同，仍不失為新型。」且同由行政法院78年度判
        字第78號判決：「由於新型創作係以物品之形狀，構造
        及裝置為標的，非言其技術思想或原理、原則。故應就
        整體構造、裝置之空間形態及構造之組合連動運作關係
        認定的是否為同一創作，非得以其運用之技術思想或原
        理、原則是否相同，作為認定之標準。‧‧‧就基本原
        理及技術思想，予以比對，‧‧‧難謂有理。」，則本
        案之各別組件之技術縱係利用已知之技術加以結合以應
        用在通訊器材方面的此項課題，此亦為一新型之標的，
        依上揭法意及判決之說明，其自然屬於一種創新的設計
        結果。
      4.本案是否合乎新型專利要件，應就所申請新型專利說明
        書所揭示之形狀、構造或裝置是否首先創作合於實用加
        以考量，本申請案之裝置與鑰匙保持具並不相同，以其
        功效伸縮彈性之特性而言並較鑰匙保持具更具通訊器材
        使用上便利之功能；又本申請案之樞接裝置雖非前所未
        有之創新，但與多用途鋼索鎖嵌接之技術內容並不相同
        ，並能產生增進功效之效能，仍符合新型專利之要件，
        引證案之整體結構及周邊元件之組合，均與本案有相當
        大之差異，被告所為之核駁處分難令甘服，爰依法訴請
        撤銷原處分，並給於新型專利，用維權益。
    (二)被告主張：
      1.新型專利之申請如「係運用申請前既有之技術或知識，
        而為熟習該項技術者所能輕易完成且未能增進功效時」
        ，仍不得依法申請取得專利，此為本案核駁審定時專利
        法第98條第2項所明定。本案「防通訊器遺失之彈性索
        端定位結構之改良」係於一習用多蕊鋼纜線形成之螺旋
        狀鋼纜索兩端分設一夾制元件及一樞接裝置；其中之樞
        接裝置一端由腔室321及中空腔體套結部322連通，俾供
        鋼纜索端之嵌入結合，樞接裝置之另端則形成一徑向穿
        孔324供環圈所套結。
      2.今本案之說明書、圖式（第1圖）及申請專利範圍已清
        楚地將螺旋狀多蕊細鋼纜所構成之彈性索結構11及夾體
        結構13（說明書第5頁及第1圖）運用於通訊器之穿串並
        列為習知技術者；原告主張之改良在於與彈性索嵌入結
        合之「樞接裝置」，惟引證1（我國專利公報第142508
        號「鑰匙保持具」）就於其說明書第3頁亦揭露有習知
        技術（參圖20）於保持索3（鋼纜索）兩側分別結合有
        具開閉件1之C形彈性環2及裝飾體4（即本案具掛耳411
        之板體410），可將鑰匙嵌扣、保持，以避免「遺失」
        之功能。故起訴理由所稱本案之彈性索端結構具可撓性
        或拉伸性者乃引證1與習知技術之組合而已，自屬運用
        申請前既有之技術或知識，而為熟習該項技術者所能輕
        易完成者。
      3.又79年公開之引證2將撓性鋼索21(本案之鋼纜索30) 與
        插入緊扣夾頭10或鎖頭31(本案之樞接裝置32)之夾固孔
        11(本案之中空腔體321)內並予以嵌壓連結之嵌夾技術
        當亦為一般之鋼索、纜線與他物連結之手段，俾使撓性
        鋼索得藉此一端頭嵌夾手段產生他物件多用途之利用。
        故本案所請結構當為熟習該項技術者再參酌本案習知用
        於通訊器材之螺旋狀多蕊細鋼纜和引證1、2即可簡易拼
        組、輕易完成，本案當不具新型專利之「進步性」要件
        。
      4.至於起訴理由所提判例與本案技術、結構不同，所採引
        證亦有差異，自不能援引比附所有專利案件應作核准之
        處分。
      5.綜上所述，被告原處分並無違法，敬請駁回原告之訴。
　　理  由
一、按凡對物品之形狀、構造或裝置之創作或改良，而可供產業
    上利用者，得依法申請取得新型專利，固為本件核駁處分時
    專利法第97條暨第98條第1項所明定。惟其新型如「係運用
    申請前既有之技術或知識，而為熟習該項技術者所能輕易完
    成且未能增進功效時」，仍不得依法申請取得新型專利，復
    為同法第98條第2項所明定。
二、本件第00000000號「防通訊器遺失之彈性索端定位結構之改
    良」新型專利申請案，被告以其初審引證之第00000000號「
    鑰匙保持具」新型專利案（即引證1）已揭露習知技術（圖
    20）於保持索3（鋼纜索）兩側分別結合有具開閉件1之C形
    彈性環2及裝飾體4（或本案具掛耳411之板體410），可將鑰
    匙嵌扣、保持，避免「遺失」之功能，且本案說明書亦有於
    螺旋狀索之索頭連結夾體13以為扣結之揭示（第1圖）；至
    於專利再審查核駁理由先行通知書引證之第00000000號「多
    用途鋼索鎖」新型專利案（即引證2）則指明早在79年即有
    將撓性鋼索（鋼纜鎖）與插入緊扣夾頭10或鎖頭31（樞接裝
    置）之夾固孔11（中空腔體）內並予以嵌壓連結之結構手段
    ，藉由引證1、2之結構及技術手段，即可推知一兩端具夾扣
    件之鋼索結構（如本案），本案申復理由僅拘泥於該索扣係
    運用於「通訊器」，有意忽視相近領域作技術轉用之一般通
    俗能力，申復理由並無可採；本案係運用申請前既有之技術
    或知識，而為熟習該項技術者所能輕易完成且未能增進功效
    者，不符合新型專利要件，乃為核駁之處分。原告不服，依
    序提起訴願及行政訴訟；兩造及參加人之主張，各如事實欄
    所載，其爭點厥為本案是否有違核駁審定時專利法第98條第
    2項進步性之規定，不符合新型專利之要件？
三、經查，依據本案專利申請書所示，其內容係針對現有之防通
    訊器遺失之彈性索端定位結構作一改良，而其主要創作重點
    在於將習用裝置中以尼龍、棉織或塑膠所製成之套環作一改
    進，本案之專利特徵在於樞接裝置，其一端由腔室（321）
    及具中空腔體（323）之套結部（322）連通，俾供鋼纜索端
    嵌入結合，樞接裝置之另端則形成一徑向穿孔（324）供環
    圈（325）所套結。由上述之本案專利內容及專利特徵可知
    ，本案已將螺旋狀鋼纜索（30）及夾件（31）列為習知技術
    （分別對等於第1圖不可歸責事由示習知彈性索結構之伸縮
    索件11及夾體13），而其創作重點係在於與彈性索嵌入結合
    之「樞接裝置」。是原告起訴意旨復將本案螺旋狀鋼纜索之
    伸縮彈性與引證案比較，而謂本案有功效上增進，自非可採
    。次查，本案主要係包括：一由多蕊鋼纜線組織形成之螺旋
    狀鋼纜索以及在鋼纜索之兩端分別設置有一夾制元件及樞接
    裝置所構成者；其特徵在於該樞接裝置一端係形成一向內軸
    向延伸之腔室，同端並連接一具中空腔體套結部，該腔體與
    腔室相互聯通，以提供上述鋼纜索端之嵌入結合，樞接裝置
    另端則形成一徑向穿孔，並由一預設環圈所套結，藉該環圈
    可被提供以樞接結合於通訊器上之結合元件上之一掛耳或掛
    孔者。比較本案與引證1，可知引證1圖20所揭露之習知鑰匙
    圈顯示一保持索（3），其兩側分別結合有開閉件（1）之C
    型彈性環（2）及裝飾件（4）；引證1保持索之樞接裝置係
    包含一具中空腔體之金屬套結部，將保持索之一端插入該套
    結部之腔體內，並將套結部之開口端嵌壓縮束，以固結保持
    索；本案之樞接裝置係包含一相互連通之中空腔室（321）
    、（323），將鋼纜索插入，並對套結部（322）施予縮束以
    達到嵌固作用；引證1將保持索插入套結部之中空腔體內，
    並在套結部施予嵌壓縮束以達到夾緊固結保持索之技術手段
    實與本案相同；雖然細部構造特徵不盡相同，但應屬熟習此
    技術者可輕易轉用變化者，本案應不具功效增進之進步性；
    此外，本案於樞接裝置（32）另一端所具有之一徑向穿孔（
    324）及在該穿孔處所結合之剛性環圈（325）亦已揭露於引
    證1中。另引證2揭示一緊扣夾頭（10）及一鎖頭（31），上
    面設有夾固孔（11），可供鋼索中之一端嵌入壓固；比較本
    案與引證2可知，引證2之夾固孔（11）實對等於本案之腔室
    （321）及腔體（323），而引證2中夾頭與鋼索固接後之凹
    陷部位（15）則對應於本案之套結部（322），二案之嵌固
    結合技術手段係屬相同，且所達到的功效亦屬相同，雖然二
    案之細部構造並不完全相同，但此差異係屬熟習此項技術者
    可輕易達成者，本案應不具進步性。
四、綜上所述，本案之樞接裝置實已揭露於引證1及引證2，本案
    並不具功效增進及進步性，原告所訴，核不足採。從而，被
    告認本案有違核駁審定時專利法第98條第2項進步性之規定
    ，不符新型專利之要件，而為本案應不予專利之處分，洵無
    違誤，訴願決定予以維持，亦無不合。原告訴請撤銷訴願決
    定及原處分，及命被告准予本案專利之處分，均無理由，應
    予駁回。
據上論結，本件原告之訴為無理由，依行政訴訟法第98條第3項
前段，判決如主文。
中　　華　　民　　國　　94　　年　  11　　月　　9　　 日
                    第四庭審判長法　官  徐  瑞  晃
           　　　  　　　　　　 法　官  蕭  惠  芳
           　　　　  　　　　　 法　官  李  得  灶
上為正本係照原本作成。
如不服本判決，應於送達後20日內向本院提出上訴狀並表明上訴
理由，如於本判決宣示後送達前提起上訴者，應於判決送達後20
日內補提上訴理由書（須按他造人數附繕本）。
中　　華　　民　　國　　94　　年　  11　　月　 15  　 日
            　　　　  　　　　　書記官  陳  清  容
